臺北高等行政法院判決
　　　　　　　　　　　　　　　　　　 95年度訴字第03056號
　　　　　　　　　　　　　　　.
原　　　告　甲○○
法定代理人　乙○○
訴訟代理人　蕭明哲律師
複　代理人　賴傳智律師
被　　 告　 國防部參謀本部
代　表　人　丙○○參謀總長）.
訴訟代理人　己○○
　　　　　　戊○○
　　　　　　丁○○
上列當事人間因退伍金事件，原告不服國防部中華民國95年6 月
13日95年決字第75號訴願決定，提起行政訴訟。本院判決如下：
　　主  文
原告之訴駁回。
訴訟費用由原告負擔。
　　事  實
一、事實概要：
    原告於民國（下同）95年3 月23日以其為已故退伍軍官黃德
    保（89年10月死亡）與大陸地區人民乙○○所生之未成年子
    女，於92年10月28日來台設籍，依陸海空軍軍官士官服役條
    例第36條第1 項、第3 項規定，向被告申請將遺族一次撫慰
    金（餘額退伍金）改支為月撫慰金。案經被告審查，以台灣
    地區與大陸地區人民關係條例」第26條之1 第1 項之規定，
    支領退休俸軍官之遺族身份之認定，應以「支領退休俸軍官
    之亡故時點」為判斷標準；如支領退休俸軍官士官死亡時，
    其大陸遺族尚未入境台灣依親，自無領取退休俸半數之權利
    ，不得以事後取得本國國民身份證為由，要求改領半俸，乃
    以95年4 月3 日選道字第0950003688號函（下稱原處分）否
    准原告所請。原告不服，提起訴願，遭決定駁回後，遂向本
    院提起行政訴訟。
二、兩造聲明：
　(一)原告聲明求為判決：
    1.原處分及訴願決定均撤銷。
    2.被告對於原告申請核發退伍軍人黃德保半俸事件，應作成
      准予領取之行政處分。
    3.訴訟費用由被告負擔。
　(二)被告聲明求為判決：
    1.原告之訴駁回。
    2.訴訟費用由原告負擔。
三、兩造之爭點：
　(一)原告主張之理由：
    1.按陸海空軍軍官士官服役條例第36條第1 項規定：「軍官
      、士官於領受退休俸或贍養金期間死亡者，自死亡之次月
      起停發，另依其死亡時之退除給與標準，發給其遺族一次
      撫慰金。」同法條第3 項規定：「遺族為父母、配偶或未
      成年子女或已成年因殘障而無謀生能力之子女者，如不領
      一次撫慰金，得改支原退休俸、贍養金之半數，並依現役
      人員標準，發給眷屬實物代金與眷屬補助費，至父母死亡
      、配偶死亡或再婚、子女成年時止。但子女雖成年，仍在
      學就讀或殘障而無謀生能力者，得繼續發給至大學畢業或
      原因消滅時止。前項退休俸、贍養金之半數，低於原階現
      役本俸之半數時，仍依現役本俸半數發給之。」查退休軍
      人黃德保於89年10月4 日亡故，原告為退休軍人黃德保之
      未成年子女，揆諸上開法條意旨，原告當得不領一次慰撫
      金，而改支原退休俸之半數。
    2.台灣地區與大陸地區人民關係條例第26條之1 之規定為86
      年4 月18日修訂新增之條文，立法理由第2 項內容為「目
      前兩岸人民交流日益密切，居住大陸地區之遺族或法定受
      益人之權利，亦應予以維護。復鑒於年撫卹金及月撫慰金
      ，因驗證困難等諸多技術問題難以克服，另設但書規定不
      得請領年撫卹金或月撫慰金，以符實際。」據此，依法條
      文義解釋，該條之規範主體乃「居住大陸地區之遺族或法
      定受益人」而非「大陸地區人民」，從而該條身份認定不
      應以有無具有中華民國國籍為判定基準，而係「居住大陸
      地區」之大陸地區人民。再者，依法條立法目的解釋，限
      制居住大陸地區之遺族或法定受益人領取月撫卹金或年撫
      卹金乃係因驗證困難等技術問題，如申請人「申請時」無
      上述驗證困難情事時，即不應禁止申請人領取月撫卹金或
      年撫卹金。原告已於92年10月28日來台設籍，並以書面向
      被告申請領取退休俸半數時，原告既非不具有中華民國國
      籍，亦非居住於「大陸地區」，則應無台灣地區與大陸地
      區人民關係條例第26條之1 規定之適用，再者，原告定居
      於台灣地區，而無領取月撫卹金或年撫卹金驗證困難等問
      題，是被告自應核准所請。
    3.退步言之，縱認為支領退休俸軍官之遺族身份之認定，應
      以「支領退休俸軍官之亡故時點」為判斷標準，然原告已
      於88年7 月26日由家父黃德保依台灣地區與大陸地區人民
      關係條例第16條第1 項第1 款規定，向內政部警政署入出
      境管理局（下稱入出境管理局）申請依親定居，雖經入出
      境管理局以違法行政處分否准所請，然經提起訴願、行政
      訴訟，終以台北高等行政法院90年度訴字第4650號判決撤
      銷原處分及訴願決定，並命入出境管理局應做成適法處分
      ，故原告於88年間未能取得定居申請乃係因入出境管理局
      之違法處分，非可歸責於原告之事由。
    4.綜上所述，被告未為詳查，其認事用法顯有違誤，爰提起
      本件行政訴訟，求為判決將原處分及訴願決定均撤銷，並
      作成准予原告領取退休軍人黃德保退休俸半俸之行政處分
      。
  (二)被告主張之理由：
    1.依行政訴訟法第106 條：「撤銷訴訟之提起，應於訴願決
      定書送達後2 個月不變期間內為之。」次依訴願法第89條
      第2 項：「訴願決定書之正本，應於決定後15日內送達訴
      願人、參加人及原行政處分機關。」查國防部訴願審議委
      員會已於95年6 月13日作成95年決字第075 號決定，駁回
      原告訴願，推定訴願決定書之送達並無違誤，則依法原告
      最晚應於8 月28日提起訴訟。惟原告遲至9 月6 日始提告
      ，顯已逾越不變期間，本案已臻確定，原告起訴並不合法
      。
    2.按陸海空軍軍官士官服役條例第35條規定：軍官、士官支
      領退休俸、贍養金期間，得申請改支一次退伍金。同條例
      第36條第1 項規定：軍官、士官於領受退休俸或贍養金期
      間死亡者，自死亡之次月起停發，乃依其死亡時之退除給
      與標準，發給其遺族一次撫慰金；同條第3 項規定：遺族
      為父母、配偶或未成年子女或已成年因殘障而無謀生能力
      之子女者，如不領一次撫慰金，得改支原退休俸、贍養金
      之半數。另同條例施行細則第31條規定：退伍除役人員或
      遺族除本條例第35條外，依本條例擇領退伍金、退休俸、
      贍養金、撫慰金及補償金之種類，均應於辦理時審慎決定
      ，經審定並領取後，不得以任何理由請求變更。
    3.依台灣地區與大陸地區人民關係條例」第26條之1 第1 項
      之規定，支領退休俸軍官之遺族身份之認定，應以「支領
      退休俸軍官之亡故時點」為判斷標準；如支領退休俸軍官
      士官死亡時，其大陸遺族尚未入境台灣依親，自無領取退
      休俸半數之權利，不得以事後取得本國國民身份證為由，
      要求改領半俸。查原告為已故軍官黃德保之未成年子女，
      於95年3 月23日向被告申請將一次撫慰金（餘額退伍金）
      改支為月撫慰金，不服被告95年4 月3 日選道字第095000
      3688號書函之處分，提起訴願。次查原告已填具遺族退除
      給與協議書，同意推派乙○○辦理支領黃德保遺族餘額退
      伍金事宜，熊女並於94年9 月29日填具退伍軍官士官遺族
      改領退除給與申請書，向被告提出志願支領遺族一次撫慰
      金申請，且經被告於94年10月17日核定發給黃德保遺族一
      次撫慰金，計77, 4678元，並經熊女於95年4 月13日領訖
      在案。準此，黃德保遺族一次撫慰金，業經其遺族志願申
      請，且經審定並領取後，依前述服役條例施行細則規定，
      不得以任何理由請求變更，是原告於95年3 月23日申請將
      已領之一次撫慰金改支為月撫慰金，依法自屬無據，原處
      分否准所請，於法並無違誤或不當，求為判決駁回原告之
      訴。
    理  由
甲、程序方面:
一、原告起訴時，被告之代表人為李天羽，嗣於訴訟中變更為丙
    ○○，茲由新任代表人具狀聲明承受訴訟，核無不合，應予
    准許。
二、按撤銷訴訟之提起，應於訴願決定書送達後2 個月不變期間
    內為之，行政訴訟法第106 條有明文規定。查原告係於95年
    7 月11日收受訴願決定書，此有送達證書附訴願卷可稽（見
    第94頁），原告提起行政訴訟之期間，應自95年7 月12日起
    算，至95年9 月11日屆滿，原告於95年9 月7 日向本院提起
    行政訴訟，亦有本院蓋於訴狀上收文戳記所載日期可按，尚
    未逾起訴期間。被告雖曾於95年6 月20日及29日送達訴願決
    定書，惟送達地址載明: 「台北縣新莊市○○路40巷18 之2
    號」，並非原告陳報之地址: 「台北市○○○路○ 段95號8
    樓之1 」，有訴願書及送達證書在訴願卷可按（ 見第4頁及
    第88-92 頁），可知，被告既未合法送達，原告提起行政訴
    訟之期間自無從起算。是被告抗辯原告起訴逾期不合法云云
    ，容有誤會，合先敘明。
乙、實體方面:
一、原告起訴主張: 原告係已故退伍軍官黃德保與大陸地區人民
    乙○○所生之未成年子女，於92年10月28日來台設籍，依陸
    海空軍軍官士官服役條例第36條第1 項、第3 項規定，得向
    被告申請將遺族一次撫慰金（餘額退伍金）改支為月撫慰金
    。原告曾於88年7 月26日，由黃德保向入出境管理局申請依
    親定居，經入出境管理局否准所請，提起行政救濟，由本院
    判決撤銷原處分及訴願決定，並命入出境管理局應做成適法
    處分，故原告於88年間未能取得定居申請有不可歸責之事由
    。是原處分以黃德保死亡時，原告尚未入境台灣依親，自無
    領取退休俸半數之權利，不得以事後取得本國國民身份證為
    由，要求改領半俸，否准所請，顯有違誤，爰提起本件行政
    訴訟，求為判決如聲明所示云云。
二、被告則以: 依台灣地區與大陸地區人民關係條例」第26條之
    1 第1 項之規定，支領退休俸軍官之遺族身份之認定，應以
    「支領退休俸軍官之亡故時點」為判斷標準；如支領退休俸
    軍官士官死亡時，其大陸遺族尚未入境台灣依親，自無領取
    退休俸半數之權利，不得以事後取得本國國民身份證為由，
    要求改領半俸。原告已填具遺族退除給與協議書，同意推派
    乙○○辦理支領黃德保遺族餘額退伍金事宜，經被告於94年
    10月17日核定發給黃德保遺族一次撫慰金77, 4678元，並由
    熊女於95年4 月13日領訖在案。依前揭服役條例施行細則第
    31 條 規定，不得以任何理由請求變更，是原處分否准所請
    ，並無違誤，求為判決駁回原告之訴等語，資為抗辯。
三、按陸海空軍軍官士官服役條例第35條規定：「軍官、士官支
    領退休俸、贍養金期間，得申請改支一次退伍金」同條例第
    36條第1 項規定：「軍官、士官於領受退休俸或贍養金期間
    死亡者，自死亡之次月起停發，乃依其死亡時之退除給與標
    準，發給其遺族一次撫慰金」同條第3 項規定：「遺族為父
    母、配偶或未成年子女或已成年因殘障而無謀生能力之子女
    者，如不領一次撫慰金，得改支原退休俸、贍養金之半數」
    另同條例施行細則第31條規定：「退伍除役人員或遺族除本
    條例第35條外，依本條例擇領退伍金、退休俸、贍養金、撫
    慰金及補償金之種類，均應於辦理時審慎決定，經審定並領
    取後，不得以任何理由請求變更」又按台灣地區與大陸地區
    人民關係條例第26條之1 規定:「 軍公教及公營事業機關（
    構) 人員，在任職( 服役) 期間死亡，或支領月退休( 職、
    伍) 給與人員，在支領期間死亡，而在臺灣地區無遺族或法
    定受益人者，其居住大陸地區之遺族或法定受益人，得於各
    該支領給付人死亡之日起五年內，經許可進入臺灣地區，以
    書面向主管機關申請領受公務人員或軍人保險死亡給付、一
    次撫卹金、餘額退伍金或一次撫慰金，不得請領年撫卹金或
    月撫慰金。逾期未申請領受者，喪失其權利。前項保險死亡
    給付、一次撫卹金、餘額退伍金或一次撫慰金總額，不得逾
    新臺幣二百萬元。本條例中華民國八十六年七月一日修正生
    效前，依法核定保留保險死亡給付、一次撫卹金、餘額退伍
    金或一次撫慰金者，其居住大陸地區之遺族或法定受益人，
    應於中華民國八十六年七月一日起五年內，依第一項規定辦
    理申領，逾期喪失其權利。申請領受第一項或前項規定之給
    付者，有因受傷或疾病致行動困難或領受之給付與來臺旅費
    顯不相當等特殊情事，經主管機關核定者，得免進入臺灣地
    區。民國三十八年以前在大陸地區依法令核定應發給之各項
    公法給付，其權利人尚未領受或領受中斷者，於國家統一前
    ，不予處理。」
四、本件原告於95年3 月23日以其為已故退伍軍官黃德保與大陸
    地區人民乙○○所生之未成年子女，於92年10月28日來台設
    籍，依陸海空軍軍官士官服役條例第36條第1 項、第3 項規
    定，向被告申請將遺族一次撫慰金（餘額退伍金）改支為月
    撫慰金。案經被告審查，以原告於黃德保死亡時，尚未入境
    台灣依親，自無領取退休俸半數之權利，依台灣地區與大陸
    地區人民關係條例」第26條之1 第1 項規定，不得以事後取
    得本國國民身份證為由，要求改領半俸，乃以原處分否准所
    請等事實，有申請書、台北高等行政法院90年度訴字第4650
    號判決書及原處分等件在訴願卷可按（第8-25，37-40 頁）
    ，並為兩造所不爭，堪以憑認。
五、歸納兩造上述之主張，本件爭執之重點在於: 原告可否將遺
    族一次撫慰金（餘額退伍金）改支為月撫慰金? 經查，原告
    係88年7 月26日出生，為黃德保之未成年子女，於黃德保死
    亡時（89年10月4 日）尚未入境台灣，於92年10月15日始設
    籍入境台灣，已如前述，則原告於黃德保死亡時，屬居住大
    陸地區之遺族或法定受益人，揆諸前揭台灣地區與大陸地區
    人民關係條例」第26條之1 第1 項規定，不得請領月撫慰金
    甚明，是原處分否准所請，並無違法。原告雖主張其於88年
    7 月26日，由黃德保向入出境管理局申請依親定居，經入出
    境管理局否准所請，提起訴願、行政訴訟，由本院判決撤銷
    原處分及訴願決定，並命入出境管理局應做成適法處分，故
    原告於88年間未能取得定居申請有不可歸責之事由云云。惟
    原告已填具遺族請領退除給與協議書，同意推派其母乙○○
    辦理領取亡故退伍軍官黃德保生前原支領退休俸，改支餘額
    退伍金事宜，並由乙○○於94年9 月29日填具退伍軍官士官
    遺族改領退除給與申請書，向被告申請支領遺族一次撫慰金
    ，經被告於94年10月17日核定發給77,4678 元，由乙○○於
    95年4 月13日領據在案，有協議書、申請書、核定名冊、收
    款收據及領訖名冊影本等件，在訴願卷可稽（見訴願卷第46
    -51 頁）。則原告已申請領取黃德保遺族一次撫慰金，經審
    定並領取後，依前揭服役條例施行細則第31條規定，不得以
    任何理由請求變更。是原告此部分之主張，委無可採。
六、綜上所述，原告所訴各節，均無可採。原處分否准原告申請
    將已領之一次撫慰金改支為月撫慰金，核無違誤，訴願決定
    予以維持，亦無不合。原告仍執前詞，訴請撤銷，並判決如
    聲明所示，為無理由，應予駁回。
據上論結，本件原告之訴為無理由，爰依行政訴訟法第98條第3
項前段，判決如主文。
中　　華　　民　　國　　96　　年    4 　月　    12　　日
                        第四庭審判長 法  官  侯東昇
                                     法  官  李玉卿
                                     法  官　林惠瑜
上為正本係照原本作成。
如不服本判決，應於送達後20日內，向本院提出上訴狀並表明上
訴理由，如於本判決宣示後送達前提起上訴者，應於判決送達後
20日內補提上訴理由書（須按他造人數附繕本）。
中　　華　　民　　國　　96　　年　　4  　月　   12　  日
                                     書記官  劉道文
